【裁判字號】    90,台再,14
【裁判日期】    900308
【裁判案由】    第三人異議之訴
【裁判全文】
最高法院民事判決                                    九十年度台再字第一四號
    再 審原 告  甲○○○
    再 審被 告  行政院農業委員會林務局羅東林區管理處
    法定代理人  李 汶 津
右當事人間因第三人異議之訴事件，再審原告對於中華民國八十九年八月三十一日本
院判決（八十九年度台上字第二○○○號），提起再審之訴，本院判決如左：
    主  文
再審之訴駁回。
再審訴訟費用由再審原告負擔。
    理  由
本件再審原告對於本院八十九年度台上字第二○○○號確定判決（下稱原確定判決）
以有民事訴訟法第四百九十六條第一項第一款、第二款規定之情形，提起再審之訴，
無非以：再審原告出資自建之系爭房屋，面積八八點九平方公尺，與再審被告原有宿
舍之建築物不同，且大於原有宿舍之五八點六○平方公尺，有其獨立性，足以避風雨
，再審原告與其夫張萬福已協議將系爭房屋歸屬再審原告所有，乃原確定判決竟謂系
爭增建違章建物係附合於再審原告之夫張萬福所配住之宿舍，而無從分離，成為宿舍
之重要成分，歸屬於再審被告所有云云，而為再審原告敗訴之判決，與建築法第九條
、民法第八百十一條、第一千零十七條、憲法第十五條，以及行政院七十二年修正公
布之事務管理規則之規定相違，而有適用法規顯有錯誤暨判決理由與主文顯有矛盾之
違誤等詞，為其論據。
按第三審為法律審，其所為判決係以第二審判決所確定之事實為基礎。故民事訴訟法
第四百九十六條第一項第一款所謂適用法規顯有錯誤，對第三審判決言，應以該判決
依據第二審判決所確定之事實而為之法律上判斷，有適用法規顯有錯誤之情形為限。
又民事訴訟法第四百九十六條第一項第二款所謂判決理由與主文顯有矛盾，係指判決
依據當事人主張之事實認定其請求或認對造抗辯為有理由或無理由，而於主文為相反
之諭示，且其矛盾為顯然者而言。本件原確定判決依據前訴訟程序第二審判決所確定
之事實，以：再審原告之配偶張萬福所配住之再審被告所有之宿舍，即基隆市○○路
三一九巷三七號房屋，確有前訴訟程序第二審判決附圖二所示之系爭合計八八‧九平
方公尺之違章增建物（下稱系爭建物）等情，有基隆市信義地政事務所測量之複丈成
果圖可稽。且查系爭建物雖均與張萬福所配住之宿舍以牆壁相隔，惟該宿舍於民國五
十八年十月二十一日已完成建築，而再審原告與其配偶張萬福則係於六十一年間始遷
入居住。再審原告雖主張為其所興建，惟未舉證以實其說，且張萬福於再審被告訴請
其遷讓房屋事件中，並未就系爭建物之歸屬有所主張，堪認再審原告主張系爭建物為
其所興建云云，為不足採。次查張萬福所配住之宿舍，本有如前訴訟程序第二審判決
附圖三所示紅色部分之一客廳、二臥房、一廚房、一衛浴及化糞池之設備，由客廳出
入，再由階梯步道通往南榮路，該附圖三所示藍色增建部分之客廳即利用原來客廳之
門扇與內部之空間相通，並拆除舊廚房之外牆，使增建之廚房與舊廚房相連，並以增
建之廚房設一門扇與增建之餐廳相通，再於舊廚房之另一外牆設一門扇，使與增建之
臥房相通，而增建之臥房與餐廳間亦留一門扇相通，並於增建之餐廳設一門扇與增建
之通道部分相通，使系爭增建物與原有宿舍間互通而連成一體。故除增建之餐廳外，
其餘增建之廚房、臥房、客廳均係沿宿舍之牆壁而建，攀附於原建物。雖張萬福於台
灣基隆地方法院（下稱基隆地院）實施強制執行程序後，僱工將舊客廳與增建客廳間
之門扇、舊廚房與增建臥房間之門扇封閉，並將舊廚房與增建廚房間之牆壁恢復舊觀
而砌成磚牆，再於鄰近空地之臥房設一門扇，使原配住之宿舍以臥房所設之門扇為出
入之門戶，而增建之客廳、廚房、餐廳、臥房則分別由增建之通道出入，然則增建部
分仍係以左前方之階梯步道通往南榮路，而非如再審原告所稱之可經由右前方山間小
徑繞道通往南榮路二四三巷。是以系爭建物本身並無獨立之出入通道，亦無獨立之水
電系統，復無衛浴設備，而與張萬福所配住之宿舍（房屋）間實屬無從分離，倘再審
被告將其宿舍（房屋）拆除，切斷水電，系爭增建建物將失所附麗而不能避風雨，亦
不能維持正常生活作息，依經濟效用及一般社會交易習慣，難認系爭增建部分有經濟
價值或有其獨立性，自無不動產之獨立所有權可言，系爭建物應認係附合於再審原告
之配偶張萬福所配住宿舍（房屋）而無從分離，成為宿舍（房屋）之重要成分，仍應
歸屬再審被告所有。從而再審原告以系爭增建物為其出資興建為由，主張為系爭建物
之所有人所提起第三人異議之訴，訴請確認系爭建物為其所有，並請求撤銷基隆地院
八十六年度執字第二九四號遷讓房屋強制執行事件就系爭增建物所為之強制執行程序
，即屬無據，不應准許云云。因認前訴訟程序第二審判決認事用法並無違背法令之處
，遂維持前訴訟程序第二審所為再審原告敗訴之判決，駁回再審原告之上訴。經核並
無適用法規顯有錯誤或判決理由與主文顯有矛盾之情形。再審原告所指上述各節，均
屬前訴訟程序第二審判決取捨證據、認定事實等職權行使而確定事實當否之問題，要
與適用法規是否顯有錯誤或判決理由與主文是否顯有矛盾無涉。再審論旨求予廢棄原
確定判決，非有理由。又再審原告另以民事訴訟法第四百九十六條第一項第十三款事
由，對原確定判決所提再審之訴部分，因專屬為判決之原第二審法院管轄，本院已另
以裁定移送於該管轄之台灣高等法院，並予敘明。
據上論結，本件再審之訴為無理由。依民事訴訟法第七十八條，判決如主文。
中      華      民      國     九十     年      三      月      八      日
                              最高法院民事第六庭
                                  審判長法官  朱  錦  娟
                                        法官  蘇  達  志
                                        法官  陳  碧  玉
                                        法官  楊  鼎  章
                                        法官  吳  麗  女
      右正本證明與原本無異
                                              書  記  官
中      華      民      國     九十     年      三      月     十九     日


司法院資訊處製作；財團法人民間司法改革基金會備份。
